【裁判字號】    90,易,1530
【裁判日期】    900912
【裁判案由】    妨害公務
【裁判全文】
臺灣板橋地方法院刑事判決                          九十年度易字第一五三號
    公  訴  人  臺灣板橋地方法院檢察署檢察官
    被      告  庚○○
                辛○○
                丁○○
                戊○○
                丙○
    共      同
    選任辯護人  黃銀河
右列被告因妨害公務案件，經檢察官提起公訴（八十七年度偵字第四五三七、一八九
九二號），本院判決如左：
    主  文
庚○○、丁○○共同連續首謀公然聚眾對於公務員依法執行職務時，施強暴脅迫，庚○○處有期徒刑貳年，丁○○處有期徒刑壹年陸月。丁○○緩刑肆年。
戊○○共同首謀公然聚眾對於公務員依法執行職務時，施強暴脅迫，處有期徒刑壹年
肆月。緩刑肆年。
辛○○連續公然聚眾在場助勢對於公務員依法執行職務時，施強暴脅迫，處有期徒刑
捌月。緩刑肆年。
丙○公然聚眾在場助勢對於公務員依法執行職務時，施強暴脅迫，處有期徒刑陸月，
如易科罰金，以參佰元折算壹日。緩刑肆年。
    事  實
一、庚○○係第十四屆臺北縣縣議員之候選人，其妻辛○○與分別為臺北縣新莊市雙
    鳳里、合鳳里、富國里里長之丁○○、戊○○、丙○（所涉違反公職人員選舉罷
    免法罪嫌部分，另經檢察官為不起訴處分），則均係庚○○重要之助選員，因選
    情緊繃，賄選之傳聞甚囂塵上，於民國（下同）八十七年一月二十日下午三時許
    ，台灣板橋地方法院檢察署檢察官據報指揮法務部調查局北部地區機動工作組（
    下稱北機組）派調查人員匡得輿、劉永金、謝俊民、黃麗紅等四人前往執行搜索
    臺北縣新莊市○○○街二二巷一號六樓丁○○住處時，丁○○明知該調查人員均
    係依法查察賄選執行公務之人，竟因不滿被搜索，而鎖住其住處別無出入口之一
    樓大門，不讓調查人員執行搜索，並隨即電告庚○○競選總部派人過來聲援，庚○○得知後，與丁○○竟基於概括犯意之聯絡及行為分擔，分別邀集群眾及不詳
    姓名年籍之助選員多人，趕至上址丁○○住處，公然聚集不特定之群眾，並隨時
    有增加之情況，並圍堵大門，庚○○及其妻辛○○稍後陸續來到現場後，庚○○
    鼓動群眾稱：不要讓他們（執行查察賄選人員）搜索，若搜不到東西，就不要讓
    他們離開等語，而施強暴、脅迫。經台北縣警察局新莊分局福營派出所執勤人員
    溝通協調，均不理會，且不散去，嗣經台灣板橋地方法院檢察署檢察官命令警方
    帶同鎖匠己○○前往開鎖執行搜索時，庚○○、丁○○尤放任群眾對鎖匠揚言叫
    囂：若敢開鎖，後果要自行負責等語，致鎖匠心生畏懼，不敢開鎖即行離去，以
    此強暴、脅迫方式，阻止警調人員之依法執行搜索職務，辛○○則在旁助勢。迨
    至下午七時三十分許，台灣板橋地方法院檢察署檢察官命警帶同配備破壞剪之消
    防隊員強制執行時，始於下午七時五十分許，同意開門讓警調人員進入搜索。復
    於同年月二十二日上午，北機組執行人員匡得輿、謝俊民、黃麗紅、紀政光四人
    先在臺北縣新莊市○○路八七一巷九弄三十一號丙○住處，搜得疑似賄選證據之
    名單與現金，丙○聞訊趕回於同日時分許，獨自在同市攔住匡得輿等人之座車，
    請求發回扣押之新台幣（下同）三萬九千元，經匡得輿等人勸導解釋後離去（此
    部分尚未構成妨害自由、妨害公務），匡得輿等人為求實效，續於同日中午十二
    時十二分許，至臺北縣新莊市○○街七一巷二五號四樓戊○○住處搜索，惟並未
    扣押證物，戊○○不滿被搜索，旋即打電話至庚○○競選總部要求調集人員前來
    聲援，執行搜索人員正欲將查扣自丙○住處之相關證物要帶回台灣板橋地方法院
    檢察署時，庚○○之助選員及民眾十餘人聞訊趕至，聲援戊○○並共同阻止匡得
    輿等四人離去戊○○之住處，僵持約二十分鐘，而剝奪匡得輿等四人之行動自由
    ，經台北縣警察局新莊分局福營派出所警員疏通後，戊○○始同意匡得輿等四人
    離去；惟下樓至戊○○住處門口時，庚○○、丁○○先前均已聞訊，與戊○○基
    於犯意聯絡及行為分擔，分別通知助選員及動員民眾至戊○○樓下巷道中，在不
    特定人共見共聞之情形下，聚集所邀來之群眾（包括助選員）及助選宣傳車進行
    圍堵，丁○○甫自其他鄉鎮拜票回來，並調來五、六輛之宣傳車，停在執行人員
    所乘坐之自小箱型車前後，致執行人員根本無法動彈，幾經執行維護安全之新莊
    分局警員勸導，均不予理會，群眾有隨時增加之情況；嗣庚○○夫妻於同日中午
    十二時四十五分到場後，除一再聲援丙○表示要求換單（指重新製作搜索扣押筆
    錄，並返還扣押疑似賄款新台幣三萬九千元），丙○亦聞訊獨自趕至現場，向匡
    得輿等人要求換單並返還三萬九千元，在旁助勢，匡得輿等人表示依法處理，庚○○即向匡得輿等人喝稱：「你如果這樣，我就要翻車」，並罵三字經（公然侮
    辱罪嫌部分，未據告訴），辛○○亦承同上之犯意在一旁鼓譟助勢，庚○○隨即
    用麥克風對群眾稱：「圍起來，圍起來，不要讓他們走了」等語，幾經協調，亦
    不散去，以此強暴、脅迫方式，妨害調查人員之依法執行職務，及剝奪匡得輿等
    四人之行動自由。直至同日下午二時四十分許，台灣板橋地方法院檢察署派檢察
    官到場後始退去。
二、案經台灣板橋地方法院檢察署檢察官簽請分案偵查起訴。
    理  由
一、訊據被告庚○○、辛○○、丁○○、戊○○、丙○固均坦承有於上開時、地在場
    ，或要求重行搜索，或表示關切之事實，惟均矢口否認有何上開犯行，庚○○辯
    稱：在丁○○上址住處，伊是事後才去協調，當時調查人員未拿搜索票給伊，不
    知道他們是調查人員，渠等沒有妨害他們搜索。在戊○○住處之搜索，伊是在一
    小時二十分後才到，到時已有很多人了，伊翻車的動作是情緒的反應，並沒真的
    要翻，也沒叫人翻，群眾並非伊邀集，伊是去現場了解，伊並無妨害搜索云云。
    被告辛○○辯稱：伊跟庚○○一起，並無任何妨害公務之舉動云云，被告丁○○
    辯稱：當時伊在協調，並未看見鎖匠，因伊住於集合住宅區，鄰居聽聞有人被搜
    索，就都來關心，因伊家中很大，僅伊一人住，請調查人員商量一下，他們也沒
    很堅持，後來說有鎖匠來，伊是到刑事組才知道，伊沒有不讓調查人員搜索。又
    伊並沒有調貨車阻擋，阻擋調查人員之去路，伊並無妨害公務行為云云。被告戊○○辯稱：伊被搜索當天，伊很不滿意，有叫他們出示搜索票，我的門被堵住，
    伊也在裡面，調查人員出去時是伊帶他們出去的，到樓下後碰到丁○○、丙○時
    伊就離開了，並無妨害公務云云，被告丙○辯稱：依只是要去討回被扣押之三萬
    九千元，並未妨害公務云云。經查：
 （一）右揭犯罪事實，業據法務部調查局北部地區機動工作組調查人員匡得輿、劉
       永金、謝俊民於偵查中到庭證述明確，核與證人即鎖匠己○○指證之情節大
       致相符，復有新莊分局報告一份，及調查人員於八十七年一月二十二日執行
       勤務之蒐證錄影帶一捲在卷可稽。又該蒐證錄影帶亦分別經檢察官及本院於
       九十年二月七日及同年六月十九日勘驗明確，並製有勘驗筆錄各一份在卷可
       佐。
 （二）又被告丁○○於上揭時間在其上址住處，於調查人員匡得輿等人依法執行查
       察賄選之公務時，丁○○將門鎖住，不讓調查人員進入搜索，台北縣警察局
       新莊分局獲報後，由分局長壬○○親自並派員到場勸導協調，仍未讓調查人
       員入門搜索等情，業據證人即當時任台北縣警察局新莊分局長壬○○證述在
       卷，且被告丁○○於偵查中坦承知道被圍之人之身分（即指匡得輿等人）係
       調查局執行選監任務（按應為查察賄選任務）等語（見八十七年度偵字第一
       八九九二號偵查卷八十八年十一月三十日訊問筆錄），且匡得輿等人係持台
       灣板橋地方法院檢察署檢察官於八十七年一月二十日所簽發之搜索票前往上
       址丁○○住處搜索，亦有該地檢署檢察官搜索票、搜索及扣押筆錄各一紙在
       卷可參，顯見被告丁○○知悉匡得輿等人係調查人員依法執行搜索，要無疑
       義。而丁○○為庚○○之助選員，並陪同至各地拜票等情，亦為被告丁○○
       於偵查及本院審理時供述明確，且被告丁○○於匡得輿等人前往其上址住處
       搜索時，其有打電話至庚○○競選總部及告知友人，請他們前來了解，後來
       總部就有人過來聲援，也有人就站在門口等情，亦據被告丁○○於偵查中供
       承不諱（見八十七年度偵字第四五三七號偵查卷第五十頁背面），顯見該圍
       堵之民眾係被告丁○○及庚○○所聚集，甚為明確，再者，被告庚○○隨後
       即趕至，而當時警察亦已在場，經警告知應依法接受搜索，仍置不理等情，
       有前往執行勤務之新莊分局福營派出所員警甲○○之報告一紙在卷可憑，又
       被告庚○○、辛○○係經通知後，始前往丁○○住處之事實，並經庚○○、
       辛○○於偵查中供述明確（見八十七年度偵自第一八九九二號偵查卷第二十
       頁背面），核與丁○○供稱有打電話給競選總部之情節相符，被告庚○○、
       辛○○係經丁○○向競選總部打電話後，由競選總部回報庚○○，並與丁○○分別邀集群眾及助選員前往聲援，向調查人員施強暴脅迫，至為灼然。是
       被告丁○○辯稱是鄰居前來關心，並非其邀集云云，及被告庚○○辯稱不知
       匡得輿等四人係調查人員，群眾並非其聚集云云，均不足採。
 （三）調查人員前往丁○○上址住處搜索時，調查人員有出示搜索票，及警察有告
       知丁○○應接受搜索，為丁○○仍不讓調查人員進入搜索，警察到場時群眾
       很多等情，業據北機組調查人員謝俊民、匡得輿、劉永金於偵查中陳述明確
       ，並有上開檢察官簽發之搜索票可佐，核與證人即據報前往現場處理之新莊
       分局福營派出所員警乙○○、甲○○於本院訊問時證述之情節相符，又新莊
       分局有派員請鎖匠前往開鎖，因群眾鼓譟，說誰敢打開，誰以後就要負責等
       語，致鎖匠心生畏懼，不敢開門而離去等情，並據證人甲○○證述明確，核
       與證人即鎖匠己○○於警訊時證述之情節大致相符，並徵之被告庚○○於偵
       查中供稱：我到現場時，很多選民就圍在門口，我雖然知道他們聚集的原因
       是丁○○不讓他們去搜索，但選民自己要圍堵，我沒有權利叫他們要離開等
       語（見八十七年度偵字第四五三七號偵查卷第五十二頁正面），足見被告庚○○、丁○○於調查人員依法執行搜索職務時，公然聚集群眾，妨害調查人
       員執行公務，並放任群眾施強暴、脅迫於鎖匠，致調查人員無法開門進入搜
       索，被告庚○○、丁○○辯稱並無鎖匠前往開鎖，及並無不讓調查人員搜索
       云云，均為卸責之詞，不足採信。
 （四）北機組調查人員匡得輿等人於上揭時間，持台灣板橋檢察署檢察官於八十七
       年一月二十日簽發（限定搜索日期八十七年一月二十二日）前往被告戊○○
       住處搜索，調查人員有出示搜索票，惟未扣得賄選證物，為戊○○所不滿，
       戊○○隨即打電話至庚○○競選總部，抱怨被搜索並請人過來聲援，旋即有
       人趕往戊○○住處，戊○○要求調查人員給予交代，並關住大門，不讓調查
       人員離去，群眾並堵住門口，不讓調查人員離去等情，已據調查人員匡得輿
       、謝俊民等人於偵查中證述甚詳，核與被告戊○○於偵查中供稱：「搜索後
       門不知為何打不開，只知外面有很多人堵著：：：」（見八十七年度偵字第
       四五三七號偵查卷第五十六頁正面）及「：：：但他們進來搜索我很不高興
       ，我有打電話去競選總部，是一位小姐接的，：：：」「我是說一大群人看
       我，而我又做里長，無緣無故被搜，希望他們（指調查人員）給我一個交代
       ，但沒有說不讓他們離開」（見八十七年度偵字第一八九九二號偵查卷第十
       二頁背面、八十七年度偵字第四五三七號偵查卷第五十六頁背面）等語相合
       ，被告庚○○並於偵查中供稱：「我們從五股造勢回來，經過該處看到就過
       去，並非總部通知我們就過去」「那是出去造勢的車隊，至於會前往圍住的
       情形，我不認為有人指揮，應是司機開過去的」（見八十七年度偵字第一八
       九九二號偵查卷第十四頁正面及背面）「（司機）是丁○○（找來）」（見
       八十七年度偵字第四五三七號偵查卷第二十八頁背面）等語，核與庚○○之
       支持者陳照成於偵查中所供：「（問：庚○○宣傳車何人負責？）答：丁○○」（見八十七年度偵字第四五三七號偵查卷第二十六頁背面）等語相符，
       是該圍堵之宣傳車係被告丁○○所召集，堪以認定。顯見調查人員搜索後欲
       離去時，戊○○已事先打電話至庚○○競選總部通知聚集群眾，群眾及助選
       員隨即趕至並關門圍堵在外，而庚○○如非知悉戊○○之電話回報有調查人
       員搜索後，授意助選員及群眾前往聲援，豈有可能被告戊○○打電話至競選
       總部後，隨即群眾聚集，庚○○、丁○○出去造勢之車輛並隨後而至？又參
       酌調查人員之蒐證錄影帶於當日十二時二十五分有五、六人已堵在門口，並
       將門反鎖，戊○○表示：「不管你們什麼司法，我幫候選人、等候選人來處
       理」等語，有本院及檢察官之勘驗筆錄可參，被告庚○○、戊○○、丁○○
       對於公然聚集群眾施強暴脅迫於調查人員，互有犯意聯絡及行為分擔至明。
 （五）被告庚○○與丁○○、戊○○公然聚集群眾於戊○○之上址住處前，除丁○○調集宣傳車堵住巷口外，戊○○並在場，於同日十二時四十一分，庚○○
       之宣傳車到場開至調查人員所乘坐之箱型車前，堵住去路，十二時五十五分
       庚○○到場，丙○要求換單（指重新製作搜索扣押筆錄，並返還扣押疑似賄
       款新台幣三萬九千元），辛○○則在一旁鼓譟助勢，庚○○則聲援丙○，經
       調查人員表示依法處理後，庚○○不滿，向調查人員表示：「你如果這樣的
       話，我要翻車」「你到底是什麼意思，你是什麼正義化身」等語，並罵三字
       經，並揚言：「好好說沒用」用麥克風向群眾說：「圍起來，圍起來，不要
       讓他們走」等語，有本院及檢察官之勘驗筆錄在卷可稽，並經調查人員匡得
       輿等人於偵查中陳述明確，互核相符，被告庚○○所辯並未聚集群眾，施強
       暴脅迫妨害公務云云，不足採信。
 （六）被告辛○○於上揭時間丁○○住處受搜索時，其有隨庚○○到場。另於戊○○住處搜索時，亦隨同到場等情，已據其供承在卷，而被告丙○於戊○○住
       處搜索時，其有到場並向調查人員要求換單等情，並據被告丙○供承不諱，
       復有調查人員之報告及偵查筆錄、警員甲○○之報告可資佐證。其二人有在
       場助勢之行為，堪以認定。被告丙○、辛○○所辯，均不足採信。
 （七）綜上所述，被告庚○○、丁○○、戊○○對於上開公然聚眾，對於公務員依
       法執行查察賄選職務時，施強暴脅迫，分別為首倡謀議，並居於領導地位之
       人，丙○、辛○○則係在上開犯罪現場分別助長聲勢或氣焰之人，本件事證
       已臻明確，被告庚○○、丁○○、戊○○、辛○○、丙○所辯，均係事後卸
       責之詞，核無足採，渠等之犯行，均堪以認定。
二、被告庚○○、丁○○、戊○○三人，於上揭時地，不特定人或多數人得共聞共見
    之下，聚集不特定之群眾，而有隨時可以增加之情況，對於公務員依法執行查察
    賄選職務時，施強暴脅迫，剝奪行動自由，分別為首倡謀議，並居於領導地位，
    核其三人所為，均係犯有刑法第一百三十六條第一項後段之首謀聚眾妨害公務罪
    、第三百零二條第一項之剝奪他人行動自由罪。被告辛○○、丙○則在上揭時地
    之犯罪場所，分別助長聲勢或氣焰，核其二人所為，均係犯同法第一百三十六條
    第一項前段之在場助勢妨害公務罪。公訴人認被告辛○○、丙○所為，認均係犯
    同法條第一向後段之首謀聚眾妨害公務罪，然查：被告辛○○隨同被告庚○○到
    場，被告丙○於調查人員搜索戊○○住處後，亦獨自到場，辛○○雖有在旁鼓譟
    行為，丙○有向調查人員要求換單（情形如前述），然尚查無施強暴、脅迫之情
    事，亦查無證據足證其與被告庚○○、丁○○、戊○○對於公然聚眾妨害公務，
    有何犯意聯絡，或基於領導指揮之地位，公訴人尚有誤會，起訴法條應予變更。
    又公訴人對於被告庚○○、丁○○、戊○○等人於上揭時間在戊○○上址住處前
    巷口公然聚眾，施強暴脅迫，阻止調查人員離去，而剝奪他人行動自由之犯行，
    雖漏引刑法第三百零二條第一項之條文，惟於犯罪事實欄，已有敘及，為起訴效
    力所及，本院自得併予審理判決，附此敘明。被告庚○○、丁○○對於八十七年
    一月二十日之犯行，與被告庚○○、丁○○、戊○○對八十七年一月二十二日之
    犯行，分別有犯意之聯絡及行為之分擔，就其各自參與部分，均為共同正犯。又
    被告庚○○、丁○○先後二次首謀聚眾妨害公務犯行，被告辛○○二次在場助勢
    妨害公務犯行，分別時間緊接，所犯構成要件相同，顯係基於概括犯意而反覆為
    之，均應依刑法第五十六條連續犯之規定，各論以一罪，並各依法加重其刑。被
    告庚○○、丁○○、戊○○分別以一行為而觸犯首謀聚眾妨害公務及剝奪他人行
    動自由二罪，應依刑法第五十五條想像競合犯之規定，各從一重之首謀聚眾妨害
    公務罪處斷。爰審酌被告庚○○為縣議員候選人、丁○○、戊○○則為新莊市之
    里長，於依法執行檢察官簽發之搜索票前往搜索，竟公然聚眾包圍，阻止執法人
    員執行公務，以顯然脫離民主常規之非理性暴力行為、嚴重挑戰公權力之執行，
    危害公務人員執行公務時之安全，而辛○○、丙○在場助勢，增長氣焰，及犯罪
    後均矢口否認犯罪，被告庚○○仍不知反省，指摘係調查人員栽贓、致其落選，
    並將本件責任推給執行公務之人員、尚無悔意等一切情狀，分別酌處如主文所示
    之刑，並就被告丙○處刑部分，諭知易科罰金之折算標準（被告丙○行為後，刑
    法第四十一條業於九十年一月十日修正公布，於同年月十二日生效，而修正後之
    刑法第四十一條第一項，將原得易科罰金者之範圍，由僅限於犯最重本刑為三年
    以下有期徒刑之罪擴大至犯最重本刑為五年以下有期徒刑之罪，二相比較，以修
    正後之刑法第四十一條第一項之規定，有利於被告，自應依刑法第二條第一項前
    段之規定，適用裁判時之法律即修正後刑法第四十一條第一項之規定，而對被告
    丙○之刑諭知易科罰金之折算標準。），以示懲儆。查被告丁○○、戊○○、辛○○、丙○前均未曾受有期徒刑以上刑之宣告，有台灣高等法院檢察署刑案紀錄
    簡覆表在卷可參，丁○○、戊○○、丙○其分別擔任新莊市里長，為地方服務，
    辛○○則係被告庚○○之妻，均因參與助選，遭受選情緊繃壓力，一時失慮，致
罹刑章，犯後態度尚佳，經此起訴、審判科刑教訓，應知警惕，均信無再犯之虞
    ，本院認對其四人所宣告之刑，以暫不執行為適當，爰均併予宣告緩刑四年，以
    勵自新。
據上論斷，應依刑事訴訟法第二百九十九條第一項前段、第三百條，刑法第二條第一
項前段、第二十八條、第五十六條、第一百三十六條第一項、第三百零二條第一項、
第五十五條、第七十四條第一款、修正後刑法第四十一條第一項前段，罰金罰鍰提高
標準條例第一條前段、第二條，判決如主文。
本案經檢察官簡美慧到庭執行職務
中      華      民      國    九十      年      九      月     十二     日
                                  臺灣板橋地方法院刑事第五庭
                                        法  官  林  錫  凱
右正本證明與原本無異。
如不服本判決，應於判決送達後十日內，向本院提出上訴狀。
書記官  林  兆  嘉
中      華      民      國    九十      年      九      月     十三     日
附錄本案所犯法條全文
中華民國刑法第一百三十六條
(聚眾妨害公務罪)
公然聚眾犯前條之罪者，在場助勢之人，處一年以下有期徒刑、拘役或三百元以下罰
金。首謀及下手實施強暴脅迫者，處一年以上、七年以下有期徒刑。
因而致公務員於死或重傷者，首謀及下手實施強暴或脅迫之人，依前條第三項之規定
處斷。


司法院資訊處製作；財團法人民間司法改革基金會備份。
